【裁判字號】    94,交上易,8
【裁判日期】    950919
【裁判案由】    過失致死
【裁判全文】
臺灣高等法院花蓮分院刑事判決         94年度交上易字第8號
上  訴  人  臺灣臺東地方法院檢察署檢察官
上  訴  人
即  被  告  甲○○
選任辯護人  蘇建榮律師
上列上訴人因過失致死案件，不服臺灣臺東地方法院93年度交易
字第46號中華民國94年03月10日第一審判決（起訴案號：臺灣臺
東地方法院檢察署93年度偵字第 686號），提起上訴，本院判決
如下：
    主  文
原判決撤銷。
甲○○因過失致人於死，處有期徒刑肆月，如易科罰金，以銀元
佰元即新台幣玖佰元折算壹日。
    事  實
一、甲○○於民國（下同）93年3月1日1時28分許，駕駛車牌號
    碼六Ｓ－四七○六號自小貨車，沿臺東縣台九線之內側車道
    由北往南方向行駛，於行經臺東縣台九線三九九公里處，本
    應注意車前狀況，並隨時採取必要之安全措施，而當時於夜
    間無照明，天候為陰，然有車輛之照明，且路面狀況乾燥無
    缺陷，並無不能注意之情事，適被害人曾鴻森疏未注意道路
    交通安全規則第 133條「行人... 不得在道路上任意... 坐
    、臥、蹲、立... 阻礙交通」之規定，而側倒臥於內側快車
    道上，甲○○駕車經過竟疏未注意車前狀況，其車子左前輪
    輾壓過曾鴻森之背部後，因人體往上擠壓拖帶造成自小客車
    前左側下方不鏽鋼踏板掉落並於路面上形成刮地痕跡，曾鴻
    森並被拖行11公尺帶至停止位置，曾鴻森因此受有右臉頰挫
    裂傷、右顴部裂傷、右耳出血、臉部多處挫擦傷、胸部左側
    多處直條刮痕及拖痕、上胸部挫瘀傷、下背部挫瘀傷、上背
    至右下腰車胎輾壓痕、左肩胛處壓痕、左上肩及左上臂大片
    挫瘀傷、兩肘挫瘀傷、左前臂及左手背多處挫瘀傷、兩大腿
    密閉性骨折、左膝挫裂傷、右股骨頸骨折、右小腿右足多處
    擦傷等傷害，因頭部嚴重撞擊致顱內出血，於送醫途中即當
    日1時30分許不治死亡。
二、案經臺東縣警察局大武分局報請臺灣臺東地方法院檢察署檢
    察官偵查起訴。
    理  由
一、認定犯罪事實所憑之證據及理由
（一）被告甲○○坦承於前揭時間，駕車行經肇事地點，當時車
      速約為時速50公里。
（二）有道路交通事故調查報告表（一）、（二）、相驗屍體證
      明書、驗斷書、肇事車輛照片45張、相驗照片32張及現場
      照片22張在卷可稽。
（三）被告所駕之自小貨車，經證人吳仲明勘察結果，左前輪上
      方之防撞桿有一處由上往下摩擦痕跡，左前輪內側輪胎有
      約長二十公分不規則的摩擦痕跡，車輛左側駕駛門下不鏽
      鋼腳踏板因輪胎壓過不明物體，形成往上擠壓造成連結處
      斷裂掉落，而車頭外加之不鏽鋼保險桿，低處橫桿離地面
      高約五十七至六十五公分，高處橫桿高約八十五至九十公
      分，車輛右前輪、右後輪、左前輪、左後輪等輪寬均為十
      四公分。
（四）有國立交通大學行車事故鑑定意見書及國立澎湖科技大學
      服務業經營管理學院研究所交通鑑定意見書各一份附卷可
      考。
（五）證人高新平於原審審理時證稱：「（問：為何認定刮痕是
      本件車禍被告所造成？）當時被告在現場附近，他的左踏
      板已經脫落，而且當時刮痕外觀是新的」等語。
（六）證人王子君於偵查時證稱：當時被害人還有呼吸的情況，
      而且叫被害人，被害人還有意識，一直到救護車來等語。
（七）證人即肇事當日駕車行駛於對向車道之車輛駕駛人蔡卓賢
      、王子君於警詢及偵查時均能明確證稱：「視線很好，看
      得很清楚」、「當時我北上的時候，看到一台箱型車停在
      對向車道的路邊，接著我看到屍體停在對向車道的快車道
      靠近雙黃線路中央」等語。
二、對於被告及其選任辯護人辯解本院之判斷
（一）被告及其選任辯護人辯解要旨
      辯稱：依沒有撞擊或輾壓到被害人，且當時被害人血跡已
      風乾，顯示伊經過現場時已經過相當時間，並非伊撞死被
      告，又被害人被發現時係臉部朝上，果若伊所撞擊由背後
      壓過，被害人應該面朝下背朝上，又於前開車輛未發現任
      何身體組織及痕跡，且保險桿亦無凹痕，顯與檢察官所訴
      係伊撞擊被害人不符云云。
（二）不採之理由
    １一般而言，自小客車與行人發生正面撞擊，如車速超過時
      速35公里，汽車前端可能產生變形以及車蓋前沿之凹陷變
      形，而由本件自小客車車速為時速五十公里且自小客車前
      端（除左下方保險桿之刮痕外）並無明顯之破裂、凹陷、
      變形或其他刮痕之情形，可以推知本件被害人站立被自小
      客車撞擊之可能性不高。
    ２由本件被害人胸寬31公分、胸厚18公分（見相驗卷88頁驗
      斷書載），在側身倒臥之狀態下，其高度接近31至36公分
      ，故遭自小客車碰撞時，很可能在自小客車之前端左下方
      保險桿（離地高約29.5至35.5公分，且位於輪胎之前方）
      上留下由上往下刮擦痕。故由本件自小客車左下方保險桿
      有刮擦痕跡，且其走向由上往下之跡證顯示，本件自小客
      車與被害人碰撞之瞬間，被害人已是處於側身倒臥之狀態
      可能性較高。
    ３再因自小客車保險桿位於輪胎之前方，被害人遭碰撞在自
      小客車保險桿留下前述痕跡，並隨即遭自小客車之左前輪
      胎由背部之右下方往左上方輾壓過去，此由輪胎印痕之寬
      度與自小客車輪胎胎紋寬度為14公分比對可以確認（見相
      驗卷90頁驗斷書載），被害人並卡在左前輪輪後與左側不
      銹鋼踏板間並被拖帶11公尺之距離，此由血跡前方有往前
      之血跡噴痕（見相驗卷71頁）表示人有被帶動往前之速度
      形成、及被害人正面左胸側大片刮痕及拖痕（見相驗卷90
      頁附圖）可以認定。
    ４復由被害人身體上之印痕寬度為12公分，比對掉落鋼板量
      測寬亦為12公分（見相驗卷20頁下圖、21頁上下圖、97頁
      汽車6Ｓ－4706堪察報告資料），及鋼板掉落並於路面上
      留下刮擦痕（見相驗卷72、73頁照片）之情形，可以推知
      ，前述輾壓過程中左前輪內側輪胎胎壁因擠壓摩擦人體造
      成常約20公分不規則的摩擦印痕，並且造成自小客車左側
      駕駛門下方不鏽鋼踏板亦因身體往上拖帶擠壓，造成連結
      處鋼板斷裂整片脫落，並於被害人身體上留下壓印痕跡，
      且掉落鋼板並於路面上留下刮擦痕。
    ５綜上跡證，本件被告駕駛自小客車撞擊倒臥之被害人，並
      以前輪輾壓過被害人之背部後，因人體往上擠壓拖帶造成
      自小客車前左側下方不鏽鋼踏板掉落並於路面上形成刮地
      痕跡，被害人並被拖帶至停止位置之事實，堪予認定。被
      告所辯，與前述跡證不符，不足採信。鑑定人顏國順於原
      審審理時證稱：「.. 代表被害人是站著被撞倒的.. 」等
      語，亦與前述跡證不符，亦無足採。
    ６按汽車行駛時，駕駛人應注意車前狀況，並隨時採取必要
      之安全措施，道路交通安全規則第94條第 3項定有明文，
      經查，本件車禍雖係發生於凌晨 1時許，且為夜間無照明
      ，視線狀況雖較一般能見度為低，惟如開車燈，仍有一定
      之視距，此由駕車行駛於對向車道之車輛駕駛人蔡卓賢、
      王子君於警詢及偵查時均能明確證稱：「視線很好，看得
      很清楚」、「當時我北上的時候，看到一台箱型車停在對
      向車道的路邊，接著我看到屍體停在對向車道的快車道靠
      近雙黃線路中央」等語，據此亦可得知，案發時尚不致因
      天黑致其對車前狀況全無預測之可能，且當時肇事路段路
      面乾燥，並無不能注意之情形，有上揭道路交通事故調查
      報告表一紙在卷可按，是足證係被告於行經肇事路段時，
      未注意車前狀況，致未及時發現被害人，亦未做隨時停車
      之準備，以至於乍然發現被害人時，已不及煞車而輾壓被
      害人，雖被害人亦疏未注意道路交通安全規則第133條「
      行人... 不得在道路上任意... 坐、臥、蹲、立... 阻礙
      交通」之規定，而側倒臥於內側快車道上，與有過失，然
      此仍不能解免被告過失之成立。又當時被害人還有呼吸的
      情況，業據證人王子君證述明確，被害人遭被告輾壓後於
      送醫途中死亡，本件被告之過失行為與被害人死亡間，存
      有因果關係，應屬灼然。綜上，被告未遵守前開道路交通
      安全規則之規定，不慎肇致本件車禍，其過失致死犯行洵
      堪認定，應予依法論科。
三、論罪科刑之理由
（一）核被告所為，係犯刑法第276條第1項之罪。
（二）爰審酌被告過失程度、事後尚未與被害人達成和解賠償損
      害、被害人亦與有過失，暨犯罪後態度等一切情狀，量處
      如主文所示之刑，並諭知易科罰金之折算標準，以資懲儆
      。
（三）按行為後法律有變更者，適用行為時之法律。但行為後之
      法律有利於行為人者，適用最有利於行為人之法律，刑法
      第2條第1項定有明文。被告犯罪時之刑法第33條第5款規
      定「罰金：一元以上」，第41條第1項前段規定：「犯最
      重本刑為五年以下有期徒刑以下之刑之罪，而受六個月以
      下有期徒刑或拘役之宣告，因身體、教育、職業、家庭之
      關係或其他正當事由，執行顯有困難者，得以一元以上三
      元以下折算一日，易科罰金。」，惟95年7月1日修正公布
      施行之刑法第33條第5款規定「五、罰金：新臺幣1千元以
      上，以百元計算之。」，刑法第41條第 1項前段則規定：
      「犯最重本刑為五年以下有期徒刑以下之刑之罪，而受六
      個月以下有期徒刑或拘役之宣告者，得以新臺幣一千元、
      二千元或三千元折算一日，易科罰金。」，比較修正前後
      之主刑種類及易科罰金折算標準，以95年7月1日修正公布
      施行前之規定，較有利於被告，則應依刑法第2條第1項前
      段，適用修正前刑法第33條第5款及第41條第1項前段規定
      ，定其主刑及易科罰金之折算標準，併予敘明。又被告行
      為時之易科罰金折算標準，修正前罰金罰鍰提高標準條例
      第 2條前段規定，就其原定數額提高為100倍折算1日，則
      本件被告行為時之易科罰金折算標準，應以銀元300元折
      算1日，經折算為新臺幣後，應以新臺幣900元折算為1日
      。
（四）被告前於88年間，曾因過失傷害案件，經臺灣高等法院臺
      南分院判處有期徒刑四月確定，於90年12月3日易科罰金
      執行完畢，此有被告前案紀錄表乙紙附卷可稽，茲於五年
      以內，因過失犯本件有期徒刑以上之罪，依修正前之刑法
      第47條規定，固構成累犯，然依修正後之刑法第47條第 1
      項之規定，已不構成累犯，被告行為後法律有變更，經比
      較新舊法，以修正後之刑法較有利於被告，應依刑法第2
      條第1項但書規定，適用修正後之刑法，認為被告之行為
      不構成累犯。
四、撤銷原判決之理由
（一）原判決認定「被告撞擊穿越馬路之行人即被害人曾鴻森」
      ，此部分事實之認定，尚有未洽。
（二）被告雖撥打電話報警，惟堅決否認有犯罪事實存在，尚難
      認被告有自首之情形，原判決認被告成立自首，亦有未洽
      。
（三）原判決未及比較新舊刑法，認被告成立累犯，亦有未合。
五、適用法律
（一）刑事訴訟法第369條第1項前段、第364條、第299條第1項
      前段。
（二）刑法第2條第1項、第276條第1項、修正前刑法第41條第1
      項前段。
（三）罰金罰鍰提高標準條例第1條前段、修正前罰金罰鍰提高
      標準條例第2條，現行法規所定貨幣單位折算新台幣條例
      第2條。
本案經檢察官乙○○到庭執行職務。
中    華    民    國    95    年    9     月    19    日
                        審判長法  官  林德盛
                              法  官  王紋瑩
                              法  官  蔡勝雄
以上正本證明與原本無異。
本件不得上訴。
                              書記官  陳有信
中    華    民    國    95    年    9     月    19    日
附錄    本判決論罪科刑法條：
中華民國刑法第276條
（過失致死罪）
因過失致人於死者，處2年以下有期徒刑、拘役或2千元以下罰金
。
從事業務之人，因業務上之過失犯前項之罪者，處5年以下有期
徒刑或拘役，得併科3千元以下罰金。


司法院資訊處製作；財團法人民間司法改革基金會備份。
